【裁判字號】    92,台上,3450
【裁判日期】    920626
【裁判案由】    違反山坡地保育利用條例
【裁判全文】
最高法院刑事判決                              九十二年度台上字第三四五○號
    上  訴  人   甲○○
                 乙○○
    共      同
    選任辯護人   邱聰安律師
右上訴人等因違反山坡地保育利用條例案件，不服台灣高等法院花蓮分院中華民國九
十一年十一月八日第二審更審判決（九十一年度上更(一)字第一六號，起訴案號：台灣
台東地方法院檢察署八十七年度偵字第二九六四、三○九九、三一八一號、八十八年
度偵字第九九、一三七、三九四號、八十八年度偵緝字第四號），提起上訴，本院判
決如左：
    主  文
原判決關於甲○○、乙○○部分撤銷，發回台灣高等法院花蓮分院。
    理  由
本件原判決認定同案被告陳胡（已判刑確定，由檢察總長提起非常上訴中）自民國七
十一年間起，陸續向台東縣政府承租台東縣金峰鄉○○段第七九、八四、八五、九六
、九七、九八、九九號等多筆公有山坡地耕作。明知僅有耕作收益權，而無土地所有
權，不得轉租、買賣，猶意圖為自己不法之所有，於八十四年十一月三日，與上訴人
甲○○、乙○○兄弟簽立土地讓渡書，以每公頃新台幣（下同）一百七十萬元之價格
，將其中第八四、八五、九六號三筆土地，面積近十四公頃之公有山坡地侵占入己後
，讓售予上訴人等。上訴人等即共同基於概括之犯意聯絡，先後於八十四年五月、十
月、八十五年二月、三月間在該等公有山坡地上擅自墾殖、搭蓋木造房屋四棟、涼亭
一座並種植花木等。嗣於八十五年二、三月間，又先後分別以七百萬元、三百五十萬
元、一百七十五萬元及一百餘萬元之價格出售予張文淇、李隆榮、林榮洲、方世傑（
均經判刑定讞）等情。因而撤銷第一審關於上訴人等部分之不當判決，改判論處其共
同連續在公有山坡地內擅自墾殖及設置工作物罪刑。固非無見。惟查：(一)刑法上之侵
占罪，以意圖為自己或第三人不法之所有，而擅自處分自己持有之他人所有物，即變
更持有之意為不法所有之意，為其構成要件。所謂他人之物，乃指有形之動產、不動
產而言，不包括無形之權利，故單純之權利不得為侵占罪之客體。又故買贓物罪，則
以行為人明知為贓物而有償取得贓物之所有權始足成立；至不動產物權依法律行為而
取得者，非經登記不生效力，復為民法第七百五十八條所明定。按陳胡向台東縣政府
承租台東縣金峰鄉○○段第八四、八五、九六號之土地屬國有，其管理機關為財政部
國有財產局（下稱國有財產局）及台東縣政府，陳胡未經國有財產局或台東縣政府之
同意不可能將之侵占，自行移轉登記為自己或上訴人所有，上訴人等似無可能成立刑
法之故買贓物罪；而陳胡所享有之承租權，未經台東縣政府同意，亦不可能擅自轉租
予上訴人，其承租權尤不得為刑法侵占罪之客體。原判決以陳胡侵占上述國有土地後
，將之讓售予上訴人等，上訴人等犯有刑法第三百四十九條之侵占罪，殊有違誤。(二)
科刑判決所認定之事實，與所採用之證據，不相適合，即屬證據上理由矛盾，按諸刑
事訴訟法第三百七十九條第十四款之規定，其判決當然為違背法令。原判決事實認定
：陳胡將其向台東縣政府承租之台東縣金峰鄉○○段第八四、八五、九六號三筆公有
山坡地侵占入己後，讓售予上訴人等，上訴人等即共同基於概括之犯意聯絡，在該等
公有山坡地上擅自墾殖、搭蓋房屋、涼亭並種植花木等情。無非以土地登記簿謄本、
土地讓渡書、土地複丈成果圖為據。第查上訴人等所墾殖、搭蓋房屋、涼亭之位置係
坐落台東縣金峰鄉○○段第七四、九四號土地上，有台東縣太麻里地政事務所土地複
丈成果圖附卷可稽（見八十七年度偵字第二九六四號卷第一○○、一○一頁），似非
在同段第八四、八五、九六號三筆土地上。如果無訛，原判決所認定之事實與其所採
之證據即不相適合，而有證據上理由矛盾之違法。(三)修正前山坡地保育利用條例第三
十四條第一項「在公有或他人山坡地內，擅自墾殖或設置工作物」罪，以行為人所擅
自墾殖或設置之工作物，係在公有或他人山坡地範圍內，為其犯罪構成要件。至該條
項所稱之「山坡地」者，依同條例第三條規定，係指國有林事業區、試驗用林地及保
安林以外，經省市主管機關參照自然形勢、行政區域或保育利用之需要，就標高在一
百公尺以上或標高未滿一百公尺，而其平均坡度在百分之五以上者，劃定範圍，報請
行政院核定公告之公、私有土地，始屬之。原判決事實認定上訴人在台東縣金峰鄉○
○段第八四、八五、九六號三筆公有山坡地上擅自墾殖、搭蓋房屋、涼亭並種植花木
。然該等土地有無依上述法定程序公告劃定為「山坡地」？原判決理由並未說明其憑
以認定之依據，復有判決理由欠備之違誤。上訴意旨指摘原判決違法，尚非全無理由
，應認原判決關於上訴人等之部分有發回更審之原因。
據上論結，應依刑事訴訟法第三百九十七條、第四百零一條，判決如主文。
中      華      民      國    九十二    年      六      月    二十六    日
                              最高法院刑事第四庭
                                  審判長法官  紀  俊  乾
                                        法官  黃  正  興
                                        法官  劉  介  民
                                        法官  陳  東  誥
                                        法官  黃  一  鑫
      右正本證明與原本無異
                                              書  記  官
中      華      民      國    九十二    年      六      月     三十     日


司法院資訊處製作；財團法人民間司法改革基金會備份。
